【裁判字號】    91,訴,5832
【裁判日期】    920415
【裁判案由】    給付工程款
【裁判全文】
臺灣臺北地方法院民事判決  九十一年度訴字第五八三二號
    原      告  順昱營造有限公司
    法定代理人  乙○○
    訴訟代理人  黃健弘律師
    被      告  交通部台灣鐵路管理局  設台北市○○○路三號
    法定代理人  甲○○                住台北市○○○路三號
    訴訟代理人  宗淑媛律師
右當事人間給付工程款事件，本院判決如左：
    主    文
原告之訴及假執行之聲請均駁回。
訴訟費用由原告負擔。
    事    實
甲、原告方面：
壹、聲明：
一、被告應給付原告新台幣（下同）三百九十六萬二千三百五十一元及自民國九十年
    六月二十二日起至清償日止，按年息百分之五計算之利息。
二、原告願供擔保，請准宣告假執行。
貳、陳述：
一、兩造於八十八年十一月二十三日簽立工程合約，由原告承攬被告花蓮機務段推拉
    式電車組第一棟維修車庫新建工程（建築部份），合約總價四千三百七十六萬元
    ，兩造並另約定：本工程按照實做數量結算，即以契約中有工程項目及單價，依
    竣工實做結算數量計給，若有相關項目如稅利管理費另列一式列計者，應依結算
    總價與契約總價比例增減之（合約第七條）。
二、按系爭工程項目『６ＭＭ厚不銹鋼壓花鋼板』，原告依據被告所提供之『工程單
    價分析表』以一㎡重量六公斤，換算單價為一㎡單價八百元（嗣經調整為六六八
    元），計列於包商估價單，惟本工程開標前原告及許多廠商均反應上開鋼板重量
    不足，開標主持人當場宣佈以實作實算計價，俟工程完工後再作結算，而上開工
    程項目實際一㎡之重量應為四七．七公斤，被告提供單價每一㎡重量六公斤，顯
    然有誤，而原告依據被告提供錯誤之重量計算每平方米之單價，亦與實際單價相
    差甚鉅，惟原告於本工程於九十年六月二十一日完工驗收合格後，多次向被告要
    求上開工程項目應依實際重量計價，被告均以須依『數量單位㎡』計價，原告向
    行政院公共工程委員會採購申訴審議委員會聲請調解，被告仍以同樣理由拒絕原
    告請求，致調解不成立。
三、系爭工程項目既係依錯誤之重量（每平方米六公斤）計算每平方米之單價，並不
    能反應真正單價，而應依實際重量（每平方米四七‧七公斤）計算每平方米單價
    ，始符契約依『實作實算』計算工程款之精神，被告拘泥於契約文義，認應依數
    量單位㎡計價，顯有失公平。
四、按系爭工程項目之工程款應為：六六八元／六公斤Ｘ四七．七公斤Ｘ七三四．八
    ㎡＝0000000元，此部份工程原告已領取四九０，八四六元，差額為：三
    ，三九九，七００元，加計勞工安全衛生設施０．五％：一六，九九九元、管理
    及利潤１０％：三三九，九七０元，品管費０．五％：一六，九九九元，共計三
    ，七七三，六六八元，加五％營業稅為：三，九六二，三五一元，利息則自系爭
    工程完工驗收合格（九十年六月二十一日）翌日起算。
參、對被告答辯之陳述
一、按依本件「台灣鐵路管理局工程採購投標須知及附件」第二條規定可證，該單價
    分析表縱如被告所指投標時免寄回，惟確係被告所提供原告作為估價之依據，原
    告亦確依該單價分析表加以估價，且兩造合約所附說明二亦可知單價分析表係合
    約之一部份。
二、原告所提出之包商估價單之單價及金額，即係依被告所提供之工程單價分析表而
    來，此觀「工程單價分析表」「六ＭＭ厚不鏽鋼壓花鋼板」係以重量單位 KG （
    公斤）計價，原告依被告提供之６ KG 計價每㎡單價為八００元，再以單價八０
    ０元乘上數量七六一㎡（此數量亦係被告提供），而計算出包商估價單上本項金
    額，該「單價分析表」係原告用以估價之依據，原告既係依每㎡為６ KG 計價，
    惟實際重量每㎡係四七．六公斤（被告於行政院公共工程委員會調解時提出之資
    料亦自承單價分析表內不鏽鋼壓花鋼板參考重量（因電腦誤植）確有錯誤），自
    應依實際重量計算工程款項，始符事理之平。
三、本件工程被告於八十七年八月委託建築師設計，八十八年九月二十三日辦理招標
    ，八十八年十月二十一日開標，長達一年餘之時間供被告製作及審查各項文件，
    仍不免將本項工程單價分析表六ＭＭ厚不鏽鋼板誤植為六 Kg，卻要求投標廠商於
    不足一個月之招標期間內，核對被告於一年多之時間內未發現之錯誤，顯有失公
    平，再者，兩造於八十九年三月二十九日召開工程協商會議，其中部份工程項目
    基礎鋼板、補強鋼板、鋼屋架基礎螺栓、支架拉桿等「經建築師確認漏列，決議
    以重量換算併入鋼屋架項目核實計價」，被告亦同意招標文件中漏列之項目可核
    實計價，本件自應比照辦理；並非如被告所指，若有工程項目數量遺漏錯誤，應
    於投標前或開標時，請求說明，否則一概不予列入計算；又被告所指萬邦建築師
    事務所九十一年四月十七日函指出本件工程投標各廠商對於「六ＭＭ厚不鏽鋼壓
    花鋼板」「每單位㎡」之估價，自八百元至五千五百元不等，顯示投標各廠商並
    未受無價格「工程單價分析表」之影響，惟觀上開各廠商之估價，亦有數家係低
    於三０００元，可知確有部份廠商係受被告提供錯誤之單價分析表不鏽鋼壓花鋼
    板之重量而誤導估價。
四、實做實算約定之真意，在於原先業主提供之數量僅係概估，實際施工數量可能會
    有增減，依實做方式結算，可免因實際數量增加導致承包廠商損失，或因實際數
    量減少，致業主多付工程款，同理因實做重量較原先預估增加，必然增加承包廠
    商之施工成本，若仍依原先預估之重量計算，實不符契約「實做實算」之精神，
    再者，若不問實做數量或重量多寡，一概依合約總價計算，則不論實際數量或重
    量有增減，概由承包廠商自行吸收損失或賺取額外利潤，則契約約定依「合約總
    價」計價即可，不問實際數量或重量增減，均不得請求增減工程款，又何必於契
    約內另行約定「按實做數量結算」，顯見兩造立約之真意，確係依實際數量或重
    量計價，而非拘泥於契約文字，僅依「實際數量」計價，而不依「實際重量」計
    價之理。
五、本工程於施工期間，原告曾於八十八年十二月十日發函被告，表明本件工程鋼結
    構部份數量不足，包含重量，按鋼結構部份包含所有型鋼、鋼板、不鏽鋼板、不
    鏽鋼壓花板等鋼構件，為此，兩造於八十九年三月十日第四次工程檢討會中亦曾
    就此問題提出討論，會議結論第二項「合約數量詳細表包工費第二項第二款
    六ＭＭ厚不鏽鋼壓花鋼板之單價分析有誤，誤導招標請建築師釋疑」可證被告自
    承上開六ＭＭ厚不鏽鋼壓花鋼板單價分析有誤。
六、原告所訪價者，係以「六ＭＭ厚不鏽鋼板」每 kg 為四０元之單價，依被告提供
    「工程單價分析表」六 KG 為二四０元，而非以每㎡實際重量四七．六公斤而為
    訪價，此觀原證二工程單價分析表「六ＭＭ厚不鏽鋼板」、「單位 kg 」、「數
    量六」、「單價四０」「合計二四０」可得而知，且以本項工程項目每 kg 為四
    十元，實際重量四七．七kg，造價即四七．七kgｘ四０元= 一九０八元，再加計
    所需焊條、按裝工資、工料損耗，絕非單價八００元所能完成，益證原告確係依
    被告提供「工程單價分析表」、「六ＭＭ厚不鏽鋼板」、「六kg」而為估價，被
    告主張亦無足採。
七、建築師並未就單價分析之錯誤有任何明確釋疑，僅一味要求原告須使用六ＭＭ厚
    不鏽鋼壓花鋼板原告為免延誤工期，乃依合約繼續施工，俟工程完工後，再依合
    約實做實算，此就嗣後會議紀錄中並未就此有明確釋疑，否則應有相關釋疑之會
    議紀錄才是。而原告於本件工程完工驗收合格後，辦理結案前，亦以九十年九月
    十四日（九十）順字第００一五號函表明「（六ＭＭ厚不鏽鋼壓花鋼板）不影響
    本公司追訴權益下，擬同意辦理結案」，就此項爭議保留法律上請求權，可證並
    非原告已無異議，而係先就無爭議部份先結案。被告提出「數量對照表」、「結
    算明細表」係依被告要求以「包商估價單」內之項目單位「㎡」計列，並非依「
    kg」計列，當然不會顯示「六ＭＭ厚不鏽鋼壓花鋼板」重量不足，至於被告提出
    萬邦建築師事務所九十二年一月二十四日說明，已係本案訴訟中所提出，且該說
    明並未覆知原告，並非針對兩造八十九年三月十日就此項工程項目爭議所為釋疑
    至明。
八、工程項目因數量重量之增加，就其材料及工資成本亦會隨之增加（即當初原告就
    「六ＭＭ厚不鏽鋼壓花鋼板」係以每㎡為六 kg 估價，而實際重量每㎡為四七．
    七 kg，每㎡為四七．七 kg 所需之焊條、按裝工資、工料損耗與每㎡為六 KG 所
    需焊條、按裝工資、工料損耗顯然不同，係按比例增加），被告所指原告所計算
    之工程款差額將上開人工、材料、工具等各項費用包含在內，為無理由，亦不足
    採。
肆、證據：提出工程合約、工程單價分析表、包商估價單、不銹鋼板重量表及花蓮縣
    機器商業同業公會函、工程結算驗收證明書、順昱營造有限公司函、交通部台灣
    鐵路管理局函、履約爭議調解申請書、陳述意見書、行政院公共工程委員會函及
    調解不成立證明書、工程決算明細表、行政院公共工程委員會調八八一三八號調
    解案例、交通部台灣鐵路管理局機務處花蓮機務段函及會議紀錄等件為證。
乙、被告方面：
壹、聲明：
一、原告之訴及其假執行之聲請均駁回。
二、如受不利益判決，願預供擔保請准宣告免為假執行。
貳、陳述：
一、按本件工程合約第七條第二項係約定，並無「按照實做重量結算給付」之約定，
    為原告熟知之事實。系爭工程項目「 6mm 厚不銹鋼壓花鋼板」，原告投標之「包
    商估價單」數量為 761 ㎡，原告得標後與被告所簽工程合約之「數量詳細表」數
    量亦為 761 ㎡，本件工程完工後驗收之數量為 734.8 ㎡，原告少做 26.2 ㎡，
    依每㎡單價六六八元計算，共為四九○八四六元，被告已依原告實做數量結算確
    定，有經原告、監工單位萬邦建築師事務所及被告所屬之機務處蓋章確認之工程
    決算明細表可證。原告主張被告尚有差額工程款未結算給付云云，已屬無據。
二、被告本件工程之開標主持人，係當場宣佈依實做數量計價，而非宣佈按實際重量
    計價，因本件工程合約第七條第二項已有明文，而未於開標記錄中記明，有開標
    記錄可稽，原告主張顯屬不實。況且，「標單內所列項目及數量，僅供承包人之
    參考，在投標前承包人應自行實地勘察，按照圖說規定核對及詳細估算，如發現
    有遺漏錯誤時，承包人應於投標前或開標時，請求說明，否則開標後，所有數量
    不符與遺漏之項目，應視同已合併於其他相關項目估計在內」，亦有本件工程投
    標文件「施工說明書」規定可稽。本件工程係於八十八年九月二十三日公告購領
    招標文件，八十八年十月二十一日開標，其間有近一個月之時間，供原告等投標
    廠商核對各項文件，實地訪價，以資估價。原告投標之「包商估價單」上所記載
    「6mm厚不銹鋼壓花鋼板」，「單位㎡」，「數量761㎡」，「單價八○○元」，
    「金額六○八八００」，自係原告依其訪價結果所為之估價。原告以花蓮機器商
    業同業公會函證明「6mm厚不銹鋼壓花鋼板」「每單位㎡重量為四十七點七公斤
    ，並無每單位㎡重量為六公斤之規格」，果係如此，原告於實地訪價時，亦當然
    為其所知。原告於本件工程開標前或開標時，甚而於此項「6mm厚不銹鋼壓花鋼
    板」工程完工並於八十九年八月十九日計算時，均未明確指出「工程單價分析表
    」有誤，乃竟於事隔一、二年，本件工程施工完成驗收合格之後，藉口被告原先
    招標時提供之「工程單價分析表」所記載每一㎡重量六公斤顯然錯誤，要求被告
    依實做重量結算云云，於法不合甚明。
三、原告向被告購取之招標文件中無價格之「工程單價分析表」，僅供投標廠商參考
    ，並非投標文件。原告投標時，依被告提供「包商估價單」之工程項目「 6mm 厚
    不銹鋼壓花鋼板」，單位「㎡」及數量「 761 ㎡」，即可明確瞭解施作工程內容
    及估算實際所需費用，而反映於工程總價中參與投標，自不受非投標文件中僅供
    參考之「工程單價分析表」之影響。原告於本件工程施工完成驗收合格後，竟置
    其估價單之估價不顧，以被告所提供僅供參考，並非投標文件之「工程單價分析
    表」所記載，每一㎡重量六公斤有誤為由，請求被告按每一㎡重量四七點七公斤
    結算，給付其差額工程款云云，於法不合至為明顯；本件工程自公告領標之日起
    ，供投標廠商價購之文件固有「工程單價分析表」與「工程估價單」在內，惟參
    加投標廠商投標時僅須將「工程估價單」裝入標單封內，「工程單價分析表」於
    投標時則免寄回，參照「台灣鐵路管理局工程採購投標須知及附件」第二條、第
    七條之規定，再參照系爭工程合約所附「施工說明書」「總則」定義：合約：本
    工程之合約包括標單（包括所附之工程進度表、工程詳細表、單價分析表）、投
    標須知、施工說明書、圖樣、工程保證書及簽訂合約前後所加入之各項附屬文件
    」之規定即可明瞭。因系爭「工程單價分析表」，既未將之列入投標文件裝入標
    單封內投標。系爭工程合約第五條所列「合約文件」，第二十六條第九款所列「
    合約附件」，「工程單價分析表」並不在其內，該「工程單價分析表」非系爭工
    程合約之一部分甚明，僅供投標廠商參考，既非投標文件，亦非估價之文件，原
    告主張「單價分析表係合約之一部分」，自屬無據。
四、原告於得標後，同意將其「數量詳細表」之「 6mm 厚不銹鋼壓花鋼板」，單位「
    ㎡」及數量「 761 ㎡」，調整為「單價六六八元」，「金額五○八、三四八元」
    。又對於本件工程合約第七條並無「按實做重量結算給付」約定，不予爭執而簽
    署等情。益足證明，原告於估價時，對於「 6mm 厚不銹鋼壓花鋼板」每一「㎡」
    之規格與施工成本，已有明確之瞭解與評估，非投標文件「工程單價分析表」與
    其估價毫無關係，非依無價格之「工程單價分析表」估價，亦很明顯。再參照參
    加本件工程投標各廠商對於「 6mm 厚不銹鋼壓花鋼板」，「每單位㎡」之估價，
    自八百元至五千五百元不等，顯示投標各廠商並未受無價格「工程單價分析表」
    之影響，亦有萬邦建築師事務所 91.4.17. 邦建字第 910417 號函可資參考；
    系爭「6mm厚不銹鋼壓花鋼板」工程部分，工程合約約定「數量761㎡」，嗣原告
    完成之「6mm 厚不銹鋼壓花鋼板」工程數量為「734.8㎡」，結算金額四九○、
    八四六元，係依原告完成之數量結算，亦有結算明細表可按。原告主張被告應依
    實做重量結算給付工程款差額之請求，於法不合，至為明確。
五、被告之機務處於收受原告 88.12.10. 順字第 11003 號函後，即於 88.12.27. 以
    機工機字第 11693 號函萬邦建築師事務所，原告於收受被告機務處前述函件，依
    據本件工程契約圖說核算後，於 89.1.17. 以順字第 0002 號函覆被告機務處之
    「花蓮機務段推拉式電車組第一棟維修車庫新建工程『數量對照表』」所列：第
    二項「車頂檢查台」、第二款「 6mm 厚壓花鋼板」之「合約數量」與「計算數量
    」均為「 761.0 ㎡」，「差額為○」。足以證明，原告所稱：「 88.12.10. 曾
    發函被告，表明本件工程鋼結構部分數量不足」云云，與「 6mm 厚不銹鋼壓花鋼
    板」部分無關。關於「合約數量詳細表包工費第二項第二款6mm厚不銹鋼壓花鋼
    板之單價分析表有誤，誤導招標請建築師釋疑」乙節，經建築師莊輝和於多次工
    務會議中明確向承包商釋疑，因當時彼此未認係重要問題，故位於會議記錄中詳
    為記載。
六、本案提供承包商之估價單內之工程項目『6mm 厚不銹鋼壓花鋼板』及單位『㎡』
    ，已可明確瞭解施設工程內容及估算實際所需費用。且本工程係以總價決標，承
    包商自應以估價單內之工程項目與單位為主，估算實際所需費用，以反映於工程
    總造價中參與投標，方屬公平、合理之競標。本工程已於90.6.21.辦理驗收完畢
    ，並已作成工程結算明細表，經兩造與監工單位萬邦建築師事務所加蓋印鑑確認
    完畢。且系爭「6mm厚不銹鋼壓花鋼板」工程部分於89.8.19.施工完成後，兩造
    同意之計價驗收結果為：每㎡單位單價為668元，契約數量「761㎡」，結算結果
    數量為「734.8㎡」，結算金額為490,846元，減少數量26.2㎡，金額17.502元，
    有經原告加蓋印鑑章之分期計價單及日後之結算明細表可按，可見原告對於本件
    工程驗收之數量與計價、結算之金額，均已同意。
七、退萬步言，原告縱得請求被告補付重量之差額工程款，其請求之金額亦於法不合
    。原告主張系爭工程項目「6mm厚不銹鋼壓花鋼板」之工程款為三、八九○、五
    四六元，惟並未提出憑以計算之證據資料。且六六八元為原告所估單位㎡包工費
    之單價（其中尚包括焊條、按裝工資、工料損耗在內），均以每「㎡」為「一式
    」為估價之參考。「㎡」為固定之面積，並不因重量之不同而有差異。本件「
    6mm厚不銹鋼壓花鋼板」之「焊條」、「按裝工資」、「工料損耗」各部分費用
    ，既依固定之「㎡」而計算，面積不變，所估定之按裝等項費用，自亦不因「㎡
    」單位重量之不同而有差異。原告竟以六六八元為計算六公斤每一公斤之單價，
    亦與事理不合，其請求給付之差額工程款金額，自屬於法不合。再「除另有註明
    者外，工程總包價應包括所有人工，材料、工具、運輸、保險等費用，如標單、
    圖樣及施工說明書三者均未載明而為工程慣例上所應有或不可缺少者，承包人亦
    應遵從建築師之指示辦理，不得藉詞推諉及要求加價。因之，本件工程合約附件
    「數量詳細表」所列：工作項目「6mm厚不銹鋼壓花鋼板」，「單位㎡」「數量
    761㎡」，單價六六八元，金額五○八、三四八元，已包括所有人工、材料、工
    具等各項費用在內。乃原告竟請求被告依比例加計前述各項費用，亦與本件工程
    合約之約定不合，原告之請求，並無理由。
參、證據：提出委託設計及監造合約書、工程合約之數量詳細表、結算明細表、88.
    10.21. 開標記錄、施工說明書總則部分節本、發包工程第六次分期計價單、台
    灣鐵路管理局工程採購投標須知及附件、萬邦建築師事務所 91.4.17.邦建字
    第 910417 號函、台灣鐵路管理局機務處 88.12.27.機工機字第 11693 號函、
    原告89.1.17. 順字第 0002 號函及附件、萬邦建築師事務所莊輝和建築師 92
    .1.24. 說明書及其附件、台灣鐵路管理局機務處89.6.7. 機工機字第 4705 號
    函及「花蓮機務段推拉式電車組維修基地新建工程89.5.29. 檢討會記錄等件為
    證。
    理    由
一、原告起訴主張兩造於八十八年十一月二十三日簽立工程合約，由原告承攬被告花
    蓮機務段推拉式電車組第一棟維修車庫新建工程（建築部份），合約總價四千三
    百七十六萬元，兩造約定本工程按照實做數量結算。系爭工程項目中『６ＭＭ厚
    不銹鋼壓花鋼板』，原告依據被告所提供之『工程單價分析表』以一㎡重量六公
    斤，換算單價為一㎡單價八百元（嗣經調整為六六八元），惟本工程開標前原告
    及許多廠商均反應上開鋼板重量不足，開標主持人當場宣佈以實作實算計價，俟
    工程完工後再作結算，而上開工程項目實際一㎡之重量應為四七．七公斤，被告
    提供單價每一㎡重量六公斤，顯然有誤，而原告依據被告提供錯誤之重量計算每
    平方米之單價，亦與實際單價相差甚鉅，上開工程項目應依實際重量計價，被告
    已給付之數額與原告實做數量差額尚有三百九十六萬二千三百五十一元，爰依約
    請求被告給付前開工程款差額並加計自九十年六月二十二日起至清償日止按年息
    百分之五計算之利息。被告則以工程單價分析表並非契約之一部，且「６ＭＭ厚
    不銹鋼壓花鋼板」係以平方公尺為計算單位，工程單價分析表縱誤載重量亦不影
    響原告估價，被告從未表示依實做重量結算。本件工程業已辦理結算完畢，結算
    數量業經兩造與監造單位確認，原告於完工計算前從未就工程單價分析表之錯誤
    表示爭執，且本件工程為總價決標，原告不應至今始執此錯誤要求加價等語，資
    為抗辯。
二、原告主張兩造於八十八年十一月二十三日簽立工程合約，由原告承攬被告花蓮機
    務段推拉式電車組第一棟維修車庫新建工程（建築部份），合約總價四千三百七
    十六萬元，兩造並另約定：本工程按照實做數量結算，即以契約中有工程項目及
    單價，依竣工實做結算數量計給，若有相關項目如稅利管理費另列一式列計者，
    應依結算總價與契約總價比例增減之。系爭工程項目『６ＭＭ厚不銹鋼壓花鋼板
    』，被告所提供之『工程單價分析表』中記載重量為六公斤，原告估定單價為一
    ㎡單價八百元，嗣兩造同意調整為六六八元，本件工程已於九十年六月二十一日
    完工驗收合格之事實，業據其提出工程合約、工程單價分析表、包商估價單、不
    銹鋼板重量表及花蓮縣機器商業同業公會函、工程結算驗收證明書為證；被告主
    張系爭工程項目「6mm厚不銹鋼壓花鋼板」，原告投標之「包商估價單」數量為
    761 ㎡，原告得標後與被告所簽工程合約之「數量詳細表」數量亦為761㎡，本
    件工程完工後驗收之數量為734.8㎡，原告少做26.2㎡，依每㎡單價六六八元計
    算，共為四九○八四六元，業據其提出工程決算明細表可證，均核屬相符，且為
    兩造所不爭執，自堪信為真正。
三、本件原告主張被告於招標時提供之「工程單價分析表」中，記載「6mm厚不銹鋼
    壓花鋼板」之重量為每平方公尺六公斤，誤導原告估價，實則市面上並無重量之
    6mm厚不銹鋼壓花鋼板存在，6mm厚不銹鋼壓花鋼板實際重量為四十七點四公斤，
    原告原先之估價顯然不敷成本，依兩造工程合約，系爭「6mm厚不銹鋼壓花鋼板
    」之工程項目應依實做重量結算，故被告應在給付原告三百九十六萬二千三百五
    十一元並加計遲延利息，是以本件應審酌者為：（１）兩造就「6mm厚不銹鋼壓
    花鋼板」工程項目之契約內容究為何？（２）「6mm厚不銹鋼壓花鋼板」項目是
    否應依實做重量計價？茲分述如下：
（一）兩造就「6mm厚不銹鋼壓花鋼板」工程項目之契約內容：
１. 被告於招標時所提供之「單價分析表」記載，6mm厚不銹鋼壓花鋼板單位「kg」
    、數量「6.00」，此有單價分析表在卷可稽，原告自承單價分析表中「單價40」
    、「合計240」之記載係原告訪價後所記載，惟原告於投標時提出之包商估價單
    係記載：6mm厚不銹鋼壓花鋼板單位「㎡」、數量「761.00」、單價「800」、金
    額「608800」，此有包商估價單在卷可考。按招標時被告所提供之單價分析表中
    ，6mm厚不銹鋼壓花鋼板雖係載為以公斤為單位，然招標時被告除單價分析表外
    ，同時有提供包商估價單，且包商估價單原告須於投標時填妥提出，此有台灣鐵
    路局工程採購投標須知及附件、萬邦建築師事務所函在卷可參，原告亦自承伊係
    以每平方公尺六公斤，換算單價每平方公尺八百元，計列於包商估價單上等語，
    顯見原告於投標時即已知悉6mm厚不銹鋼壓花鋼板應係以平方公尺而非公斤為計
    價單位，嗣後兩造簽約時，契約附件之數量詳細表亦記載：6mm厚不銹鋼壓花鋼
    板單位「㎡」、數量「761.00」、單價「668.0」、金額「508348.0」，此有工
    程合約及數量詳細表在卷可考，足認兩造工程合約中「6mm厚不銹鋼壓花鋼板」
    一項應以平方公尺而非公斤為計價單位，合先敘明。
２. 原告主張依單價分析表之記載，6mm厚不銹鋼壓花鋼板每平方公尺為六公斤，然
    查：依前開所１. 所引單價分析表之記載方式，並無一字提及「平方公尺」，已
    無從認為單位「kg」、數量「6.00」之記載意即「每平方公尺六公斤」，若將此
    記載強解為「每平方公尺六公斤」，將造成該單價分析表中毫無任何資料可看出
    應施作數量之情況，其不合理至明。而以單價分析表依序列出「單位」、「數量
    」、「單價」、「合計」各欄位之記載方式觀之，其記載之文意顯係依序表示「
    計價單位」、「施作數量」、「每計價單位單價」、「（單價乘以施作數量所得
    ）總價」之意，以「6mm厚不銹鋼壓花鋼板」工程項目為例，此項目之計價單位
    應為平方公尺，此為原告所明知，已如前述，故前開各欄位應分別表示「計價單
    位（平方公尺）」、「需施作若干平方公尺」、「每平方公尺單價」、「總價」
    。本件單價分析表竟將單位載為公斤，數量載為六，與此工程項目應採之計價單
    位顯不相符，原告為有能力施作工程系爭工程之專業廠商，復明知6mm厚不銹鋼
    壓花鋼板應以平方公尺而非公斤為單位計價，其於閱覽單價分析表此項記載時，
    應可輕易得知此顯係出於誤載，況且，原告自承市面上並無每平方公尺僅六公斤
    重之6mm厚不銹鋼壓花鋼板存在，6mm厚不銹鋼壓花鋼板每平方公尺重量為四十七
    點七公斤，並提出不銹鋼板重量表及花蓮縣機器商業同業公會函為證，原告既主
    張伊確曾訪價，理當更可確信此一記載顯屬筆誤，不致獲得「6mm厚不銹鋼壓花
    鋼板每平方公尺六公斤」之結論。又，被告於招標時除提供單價分析表外，同時
    提供包商估價單，而包商估價單就此項目即係載為：單位「㎡」、數量「761.00
    」，原告亦填載單價「800」、金額「608800」後提出投標，嗣後兩造合約所附
    之數量詳細表亦記載：6mm厚不銹鋼壓花鋼板單位「㎡」、數量「761.00」、單
    價「668.0」、金額「508348.0」，縱認單價分析表亦屬契約之一部，然其既與
    契約之其他部分不符，且依記載整體文義與各項客觀情事，可認單價分析表關於
    6mm厚不銹鋼壓花鋼板「單位『kg』、數量『6.00』」之記載顯屬錯誤，仍應就
    契約整體觀察而為解釋，逕予排除該顯然錯誤之記載，而以包商估價單、數量詳
    細表中「單位『㎡』、數量『761.00』」之記載為兩造契約之內容，尚無從執該
    單價分析表主張兩造契約中有「6mm厚不銹鋼壓花鋼板每平方公尺六公斤」之約
    定。
３. 原告雖主張伊於估價時受單價分析表誤導，認為6mm厚不銹鋼壓花鋼板每平方公
    尺六公斤，訪價結果每公斤四十元，共計二百四十元云云，然查，原告亦自承市
    面上並無每平方公尺僅六公斤重之6mm厚不銹鋼壓花鋼板存在，6mm厚不銹鋼壓花
    鋼板每平方公尺重量為四十七點七公斤，已如前述，原告既主張伊曾確實訪價，
    則原告斷無不知此情事之理，是以原告主張伊受單價分析表誤導低估價格云云，
    要無可採。
４. 綜上所述，兩造就「6mm厚不銹鋼壓花鋼板」工程項目之約定應係單位「㎡」、
    數量「761.00」，並無關於重量之約定。惟就每平方公尺單價方面，原告於投標
    時雖載為單價「800」、金額「608800」，然兩造嗣後既已合意改為單價「668.0
    」、金額「508348.0」自應以兩造最後之合意為準。是以此一項目兩造合意之內
    容應依數量詳細表之記載，以平方公尺為單位、應施作七百六十一平方公尺、每
    平方公尺六百六十八元、總金額五十萬八千三百四十八元。
（二）「6mm厚不銹鋼壓花鋼板」項目是否應依實做重量計價：
１. 兩造就「6mm厚不銹鋼壓花鋼板」項目應以平方公尺為單位，約定施作七百六十
    一平方公尺，至於鋼板之重量則未有約定，已如前述。兩造工程合約第七條第二
    項雖約定「本工程按照實做數量結算，即已契約中有工程項目及單價，依竣工實
    做數量寄給，若有相關項目如稅利管理費另列一式列計者，應依結算總價與契約
    總價比例增減之」，此有工程合約在卷可稽。然查，所謂照實做數量結算，係指
    實際施作之數量與合約約定之數量有所差異時，以實做數量為準，「6mm厚不銹
    鋼壓花鋼板」項目既應以平方公尺為計價單位，比較實做數量與合約數量有無差
    異時，自應以實際施作之平方公尺數與約定應施作之平方公尺數相比較，而非以
    施作總重量與約定之總重量為比較。況且，兩造就應施作之重量並無任何約定（
    縱於單價分析表中，亦無從看出應施作之總重量），就重量而言，並無任何約定
    重量可與實際施作重量為比較，是以原告主張應就實做重量實做實算云云，顯無
    可採。
２. 原告主張其遭單價分析表誤導致估價過低不敷成本，須按實做重量結算始符公平
    云云，經查：原告果確實訪價，當即知6mm厚不銹鋼壓花鋼板不可能有每平方公
    尺六公斤重之規格，不可能遭受誤導，已如前述，然原告竟稱其訪價結果為每公
    斤四十元，六公斤共二百四十元，顯見原告若非故意低價搶標，則係根本未確實
    訪價，惟無論何種情況，原告顯有可歸責之因素，是以令原告受原契約內容之拘
    束，不允其按實做重量結算，並無不符公平之情況。
３. 原告主張開標時原告與許多廠商均反應鋼板重量不足，開標主持人當場宣布以實
    做實算計價，俟工程完工再結算云云，然被告則否認開標主持人有宣布按實做重
    量結算，開標記錄亦無此記載，並提出與所述相符之開標記錄為證，原告既未能
    舉證以實其說，自無從認為被告之開標主持人確有同意按實做重量結算之情事。
    況原告於正式簽約時，就「6mm厚不銹鋼壓花鋼板」項目之單價尚同意由八百元
    降為六百六十八元，若原告確於開標時即已發現有此錯誤，原告顯已知悉每平方
    公尺八百元之單價不敷成本，則原告豈有非但不於正式締約時提出要求修改，反
    而同意降價之可能？顯見原告此一主張要無可採。
４. 原告另主張伊於工程完工前即已反應單價分析表有錯誤，誤導原告，並提出原告
    公司函、會議記錄等件為證，然查，縱原告此部分之主張屬實，亦係締約後始發
    現估價過低，然契約既已締結，原告即須受契約之拘束，原告既未能舉證證明被
    告有同意按實做重量結算，縱原告於完工前即已反應此錯誤，亦不得片面變更契
    約之內容，強令被告按實做重量結算。
５. 綜上所述，原告主張「6mm厚不銹鋼壓花鋼板」項目應依實做重量計價云云，要
    屬無據。
四、綜上，原告主張伊實際施作之鋼板為每平方公尺四十七點七公斤，遠較約定之每
    平方公尺六公斤為重，應按實做重量結算，依約請求被告給付工程款差額三百九
    十六萬二千三百五十一元，並加計自九十年六月二十二日起至清償日止按年息百
    分之五計算之利息，為無理由，應予駁回。
五、原告受敗訴判決，其假執行之聲請即失所依據，應併予駁回。
六、因本案事證已臻明確，兩造其餘主張陳述及所提之證據，均毋庸再予審酌，附此
    敘明。
七、據上論結：原告之訴為無理由，並依民事訴訟法第七十八條，判決如主文。
中      華      民      國    九十二    年      四      月     十五     日
                                    民事第六庭法      官  陳怡雯
右為正本係照原本作成
如對本判決上訴，須於判決送達後廿日內向本院提出上訴狀
中      華      民      國    九十二    年      四      月     十六     日
                                              法院書記官  謝梅琴


司法院資訊處製作；財團法人民間司法改革基金會備份。
